臺灣高等法院刑事裁定
110年度毒抗字第1444號
抗  告  人
即  被  告  蔡玉盛




上列抗告人即被告因聲請施以強制戒治案件，不服臺灣新竹地方
法院110年度毒聲字第545號中華民國110年9月7日裁定（聲請案
號:110年度聲戒字第34號），提起抗告，本院裁定如下：
    主  文
抗告駁回。                                             
    理  由
一、原裁定意旨略以：被告甲○○前於109年間，因施用第一、二
    級毒品案件，經裁定令入戒治處所施以觀察、勒戒後，因認
    其有繼續施用之傾向，聲請人聲請裁定令被告入戒治處所施
    以強制戒治，即無不合，應予准許，爰依毒品危害防制條例
    第20條第2項後段規定，裁定被告令入戒治處所施以強制戒
    治，其期間為6個月以上，至無繼續強制戒治之必要為止，
    但最長不得逾1年等語。
二、抗告意旨略以：被告於入所後七日由心理醫師評估，醫師單
    憑被告入所時所填寫基本資料，心理醫師憑藉被告動態因子
    及靜態因子及抗告人前科紀錄等，即認定被告有繼續施用之
    傾向，被告於觀察、勒戒期間，經過心理醫師二次評估，但
    每次訪談時間都不足4、5分鐘即完成評估，評估過程草率，
    實不足以做為法院裁定之依據。被告於觀察、勒戒期間已深
    切反省，且尚有其他案件之殘刑需執行，被告會於執行期間
    戒斷毒癮，為此提起本件抗告，請求撤銷原裁定云云。
三、按毒品危害防制條例於109年1月15日由總統公布，並於公布
    後6個月即109年7月15日施行，且同條例第35條之1第1款並
    規定，施行前犯第10條之罪之案件，於修正施行後「偵查中
    之案件，由檢察官依修正後規定處理。」又觀察、勒戒後，
    檢察官或少年法院（地方法院少年法庭）依據勒戒處所之陳
    報，認受觀察、勒戒人有繼續施用毒品傾向者，檢察官應聲
    請法院裁定或由少年法院（地方法院少年法庭）裁定令入戒
    治處所強制戒治，其期間為6個月以上，至無繼續強制戒治
    之必要為止，但最長不得逾1年。依前項規定為觀察、勒戒
    或強制戒治執行完畢釋放後，3年後再犯第10條之罪者，適
    用前2項之規定，毒品危害防制條例第20條第2項、第3項定
    有明文。次按有無繼續施用毒品傾向之評估標準，並非完全
    以受勒戒人勒戒後之結果為準，勒戒前之各種情況，仍應作
    為評估之依據。依勒戒處所評分說明手冊規定，係以前科紀
    錄與行為表現、臨床評估、社會穩定度，三項合併計算分數
    ，每一大項皆有靜態因子與動態因子。而關於有無繼續施用
    毒品傾向之評估標準，法務部因應毒品危害防制條例之修正
    及109年11月18日最高法院刑事大法庭109年度台上大字第38
    26號號裁定意旨，業於110年3月26日以法矯字第1100600176
    0號函修正頒布「有無繼續施用毒品傾向評估標準紀錄表」
    、「有無繼續施用毒品傾向評估標準評分說明手冊」，上開
    評分說明手冊載明判定之原則：「受觀察勒戒人入所後，經
    過2週時間的觀察、勒戒，由處所及醫療人員依據其各項紀
    錄、資料及觀察勒戒期間之行為表現，加以評分。在勒戒人
    入所4至6週後，可再做一次評估以做必要之評分修正。每一
    大項皆有靜態因子與動態因子。先以靜態因子分數評分，靜
    態因子分數總分在60分（含）以上為『有繼續施用毒品傾向』
    ；60分以下，與動態因子分數相加，如果總分在60分（含）
    以上，為『有繼續施用毒品傾向』」，又評估標準紀錄表及說
    明手冊中「前科紀錄與行為表現」之第1題及第3題之計分方
    式修正如下(餘無修正)：㈠第1項「毒品犯罪相關司法紀錄」
    ：計分方式修正為每筆(次)5分，總分上限為10分；㈡第3項
    「其他犯罪相關紀錄」：計分方式修正為每筆(次)2分，總
    分上限為10分。是被告有無「繼續施用毒品傾向」，係依具
    體個案之臨床實務及相關事證等情綜合判定，有其相當之專
    業依據及標準，且涉及專門醫學，又衡酌強制戒治之目的，
    係為協助施用毒品者戒斷毒品之心癮及身癮所為之一種保安
    處分類型，而該評估標準係將與判斷有無繼續施用傾向之相
    關因素加以列舉及量化，適用於每一位受觀察、勒戒處分之
    人，具一致性、普遍性、客觀性，以利執法者判定受勒戒人
    有無繼續施用毒品傾向，倘其評估由形式上觀察，無擅斷或
    濫權等明顯不當情事，法院應予尊重。
四、經查：被告有於108年12月25日下午18時許，在新竹市內湖
    加油站廁所，分別施用第一級毒品海洛因及第二級毒品甲基
    安非他命1次，而經原審法院109年度毒聲字第53號裁定令入
    勒戒處所觀察、勒戒，於執行觀察、勒戒期間，經法務部○○
    ○○○○○○附設勒戒處所之醫師依法務部上開110年3月26日修正
    之評估標準評分為：⑴前科紀錄與行為表現部分合計為30分
    （毒品犯罪相關司法紀錄「6筆」，上限10分、首次毒品犯
    罪年齡為「20歲以下」計10分、其他犯罪相關紀錄「15筆」
    ，上限10分、入所時尿液毒品檢驗為「無藥物反應」計0分
    ，上開4項靜態因子合計為30分；所內行為表現之動態因子
    評定為0分）；⑵臨床評估部分合計為31分（「有」多重毒品
    濫用，為海洛因、安非他命，計10分、「有」合法物質濫用
    ，為菸計2分、無注射使用計0分、使用年數為「超過1年」
    計10分，上開靜態因子合計為22分；精神疾病共病（含反社
    會人格）經評定為「疑似」計5分、臨床綜合評估（含病識
    感、動機、態度、就醫意願）評定為「中度」計4分，上開
    動態因子合計為9分）；⑶社會穩定度部分上限為5分（工作
    為「兼職工作」鐵工，計2分、家人藥物濫用為「無」計0分
    ，上開靜態因子合計為0分；入所後家人是否訪視為「有」
    計0分、出所後是否與家人同住則為「是」計0分，上開動態
    因子合計為0分）。以上⑴至⑶部分之總分合計為63分（靜態
    因子共計54分，動態因子共計9分），經依新修正之評估標
    準評定為「有繼續施用毒品傾向」等情，有法務部○○○○○○○○
    附設勒戒所110年8月19日出具之有無繼續施用毒品傾向證明
    書、有無繼續施用毒品傾向評估標準紀錄表附卷可憑（附毒
    偵卷）。是新修正之「有無繼續施用毒品傾向評估標準」既
    係法務部邀集專家學者暨相關機關研商後修正完竣，以因應
    本次毒品危害防制條例之修法意旨，且為一般受觀察勒戒處
    分人均一體適用，並無恣意、濫權情事，本院就此專業判斷
    自應尊重。而且依照評分說明手冊載明判定之原則，上述評
    估係該所相關專業知識經驗人士，於抗告人受觀察、勒戒期
    間，依其本職學識評估抗告人之前科紀錄與行為表現、臨床
    評估、社會穩定度等因子所為之綜合判斷，經科學驗證所得
    之結論，足徵上開證明書及評估標準紀錄表，係綜合個案之
    臨床實務及具體事證為評分，以判定抗告人有繼續施用毒品
    傾向，自形式上觀察，並無擅斷或濫權等明顯不當之情事，
    自得資為判斷抗告人有無繼續施用毒品傾向之證明。是自上
    開評定之評分結果觀之，抗告人確有繼續施用毒品之傾向，
    而達應施以強制戒治之標準，自有依法再施以強制戒治以降
    低其再次施用毒品之危險性之必要。
五、綜上所述，原審以檢察官聲請意旨並無不合，依毒品危害防
    制條例第20條第2項後段之規定，裁定抗告人令入戒治處所
    施以強制戒治，其期間為6個月以上，至無繼續強制戒治之
    必要為止，但最長不得逾1年，經核並無不合。抗告意旨徒
    以前詞指摘原裁定不當，請求撤銷原裁定，為無理由，應予
    駁回。
據上論斷，應依刑事訴訟法第412條，裁定如主文。
中　　華　　民　　國　　110 　年　　10　　月　　22　　日
                  刑事第四庭  審判長  法  官 陳筱珮
                                      法  官 羅郁婷
                                      法  官 柯姿佐
以上正本證明與原本無異。
不得再抗告。
                                      書記官 蔡於衡
中　　華　　民　　國　　110 　年　　10　　月　　22　　日